臺灣高等法院民事判決
108年度上字第658號
上  訴  人  詹毅彬  
            黃錦瑞  
上  一  人
訴訟代理人  張彩雲  
上  訴  人  詹善夫  
            詹文欽  


            詹桂炎  
            張清之  
            張瑞綠  
            張瑞竹  
            張毓凌  
            詹振郎  
            吳張瑞香
上  一  人
訴訟代理人  吳刻全  
上  訴  人  邱美慧  

            劉淑靜  
            鄧春福  
            張曾玉桂（即張錦皇之承受訴訟人）

            張正忠（即張錦皇之承受訴訟人）

            張正文（即張錦皇之承受訴訟人）

            張美玲（即張錦皇之承受訴訟人）

被  上訴人  詹前榮  

上列當事人間請求分割共有物事件，上訴人對於中華民國108年4
月11日臺灣新竹地方法院107年度訴字第233號第一審判決提起一
部上訴，本院於109年3月18日言詞辯論終結，判決如下：
    主      文
原判決除確定部分外廢棄。
上開廢棄部分，兩造共有新竹縣○○鎮○○段○○○地號土地，依本判
決附圖乙所示方案予以分割，分割方法如附表三所示。
第一、二審訴訟費用，除確定部分外，由兩造依附表一「訴訟費
用分擔比例」欄所示之比例負擔。
    事實及理由
壹、程序方面：
一、本件係請求判決分割共有物，其訴訟標的對於共有人須合一
     確定，是原審判決後雖僅由詹毅彬提起上訴，惟依民事訴
    訟法第56條第1項第1款規定，其上訴之效力應及於同造當事
    人之黃錦瑞、詹善夫、詹文欽、詹桂炎、張清之、張瑞綠、
    張瑞竹、張毓凌、詹振郎、吳張瑞香、邱美慧、劉淑靜、鄧
    春福及張錦皇之承受訴訟人張曾玉桂、張正忠、張正文、張
    美玲，視同其等已提起上訴，爰併列其等為上訴人。
二、上訴人黃錦瑞、詹善夫、詹文欽、詹桂炎、張清之、張瑞綠
    、張瑞竹、張毓凌、詹振郎、邱美慧、劉淑靜、鄧春福、張
    曾玉桂、張正忠、張正夫、張美玲均未於言詞辯論期日到場
    ，核無民事訴訟法第386條所列各款情形，爰依被上訴人之
    聲請，由其一造辯論而為判決。
貳、實體方面：
一、被上訴人主張：坐落新竹縣○○鎮○○段000地號土地（下稱系
    爭土地）為兩造共有，應有部分比例如本判決附表一（下稱
    附表一）所示。系爭土地無因使用目的不能分割之情形，亦
    無不能分割之特約，惟兩造迄今仍無法為分割方法之協議，
    爰依民法第823條第1項規定，求為判決依本判決附圖甲（即
    原判決附圖二）所示方案予以分割，分割方法如本判決附表
    二（下合稱甲方案）所示【原判決關於命上訴人張曾玉桂、
    張正忠、張正夫、張美玲辦理就其等被繼承人張錦皇所遺系
    爭土地及同段519、553地號土地之應有部分各40320分之115
    2辦理繼承登記及判決同段519、553地號土地分割部分（即
    原判決主文第1、3、4項）部分，未據聲明不服，已經確定
    ，不在本院審理範圍，不予贅述】。並於本院答辯聲明：上
    訴駁回。
二、上訴人抗辯如下：
　㈠上訴人詹毅彬係以：甲方案分配予伊之編號B10部分，旗面加
    旗竿狀，後半段旗竿狀部分過於狹小、細長、不規則，難以
    耕作，請求依本判決附圖乙所示方案予以分割，分割方法如
    本判決附表三（下合稱乙方案）所示等語為辯。
　㈡上訴人黃錦瑞、吳張瑞香、鄧春福則以：同意依乙方案分割
    等語資為抗辯。
  ㈢上訴人詹振郎於原審以：同意依甲方案分割等語為辯。
  ㈣上訴人張清之、張瑞竹於原審以：同意依被上訴人所提如原
    判決附圖一所示方案予以分割等語為辯。
  ㈤上訴人邱美慧於原審以：同意分割，對於分割方案沒有意見
    等語為辯。
  ㈥上訴人詹善夫、詹文欽、詹桂炎於原審以：分割後，伊等3人
    願意維持共有等語為辯。
  ㈦上訴人張瑞綠、張毓凌、劉淑靜、張曾玉桂、張正忠、張正
    文、張美玲經合法通知均未到庭，亦未提出書狀為何聲明或
    陳述。
三、查系爭土地為兩造共有，各人應有部分比例如附表一所示等
    情，有土地登記謄本在卷可證（見原審訴字卷㈠第40至44頁
    ），且為兩造所不爭執，堪信屬實。
四、按「各共有人，除法令另有規定外，得隨時請求分割共有物
    。但因物之使用目的不能分割或契約訂有不分割之期限者，
    不在此限。」、「共有物之分割，依共有人協議之方法行之
    。分割之方法不能協議決定，或於協議決定後因消滅時效完
    成經共有人拒絕履行者，法院得因任何共有人之請求，命為
    下列之分配：以原物分配於各共有人。但各共有人均受原
    物之分配顯有困難者，得將原物分配於部分共有人。原物
    分配顯有困難時，得變賣共有物，以價金分配於各共有人；
    或以原物之一部分分配於各共有人，他部分變賣，以價金分
    配於各共有人。以原物分配時，如共有人中有未受分配者，
    或不能按其應有部分受分配者，得以金錢補償之。以原物為
    分配時，因共有人之利益或其他必要情形，得就共有物之一
    部分仍維持共有。」，民法第823條第1項、第824條第1至4
    項定有明文。查系爭土地之使用分區及使用地類別均空白（
    見原審訴字卷㈠第40頁），並非農業發展條例第3條第11款規
    定之耕地，又系爭土地共有人間並無不分割之約定，兩造復
    無法就分割方法達成協議等情，為兩造所不爭執，依上開規
    定，被上訴人請求裁判分割系爭土地，於法自無不合。
五、次按分割共有物之訴，應由法院斟酌當事人之聲明、共有物
    之使用現況、共有物之性質、經濟效力及全體共有人之利益
    等事項，依職權為適當之分配。經查：系爭土地乃北側臨路
    ，其上使用情形，於民國107年5月8日原審勘驗時，其上有
    上訴人吳張瑞香、鄧春福栽種之水稻，無任何建物，有原審
    勘驗筆錄及空照圖在卷可證（見原審訴字卷㈠第163、164頁
    ），且為兩造所不爭執，又甲方案編號B1至B6部分與乙方案
    編號D1至D6部分位置、面積大致相當，均採東西橫分，不致
    過於狹長、細小致難以利用，且分配取得上開位置之共有人
    亦均相同，惟甲方案編號B7至B10部分採南北縱分，均屬長
    條形狀，且分配予上訴人詹毅彬之編號B10部分呈旗面加旗
    竿狀，後半段旗竿狀部分則過於狹長、細小（附圖甲上編號
    B10部分後半段最長處約2.4公分×比例尺1,500倍=3,600公分
    =36公尺，寬約0.1公分×比例尺1,500倍=150公分=1.5公尺）
    ，最末端呈不規則狀，參以上訴人詹毅彬主張不利於其耕作
    使用等語，為其他共有人所不爭執，應堪採信；而乙方案編
    號D7、D8部分係採東西橫分，編號D9、D10部分則採南北縱
    分，雖僅編號D9、D10部分臨路，但編號D7、D8部分相鄰處
    長約31.8公尺（計算式：附圖乙上編號D7、D8部分相鄰處長
    約2.65公分×比例尺1,200倍=3,180公分=31.8公尺），寬分
    別約10.8公尺（計算式：附圖乙上編號D7部分寬約0.9公分×
    比例尺1,200倍=1,080公分=10.8公尺）、12.6公尺（計算式
    ：附圖乙上編號D8部分寬約1.05公分×比例尺1,200倍=1,260
    公分=12.6公尺），形狀較利於耕作、利用，且編號D9、D10
    部分北側約平均分配系爭土地臨路面寬，其中編號D10部分
    雖亦呈旗面加旗竿狀，然其後半段旗竿部分長約10.8公尺（
    計算式：附圖乙上編號D10部分後半段長約0.9公分×比例尺1
    ,200倍=1,080公分=10.8公尺）、寬約12公尺（計算式：附
    圖乙上編號D10部分後半段寬約1公分×比例尺1,200倍=1,200
    公分=12公尺），形狀較方正，就經濟效益考量，顯較甲方
    案更利於取得該部分之人為耕作、利用，且上訴人詹毅彬、
    鄧春福、黃錦瑞、吳張瑞香均同意伊等依序分配取得D7、D8
    、D9、D10部分（見本院卷第125至126頁），被上訴人於本
    院言詞辯論時，亦同意依乙方案分割（見本院卷第174頁）
    ，堪認關於系爭土地依乙方案分割後之各土地之形狀較適於
    耕作、利用，並兼顧大部分共有人之意願，應為可採。
六、綜上所述，被上訴人依民法第823條第1項規定，訴請將系爭
    土地分割，本院經斟酌後認分割方法為依乙方案予以分割，
    分割方法如附表三所示。原判決就系爭土地判命分割之方法
    ，尚有未洽，上訴意旨指摘原判決此部分不當，求予廢棄改
    判，為有理由，爰由本院廢棄改判如主文第二項所示。
七、末按因共有物分割、經界或其他性質上類似之事件涉訟，由
    敗訴當事人負擔訴訟費用顯失公平者，法院得酌量情形，命
    勝訴之當事人負擔其一部，民事訴訟法第80條之1定有明文
    。查本件係共有土地之分割爭議，兩造起訴及上訴之行為按
    當時訴訟程度，係為伸張或防衛權利所必要，是本件訴訟費
    用自應依民事訴訟法第80條之1規定，由兩造各依附表一「
    訴訟費用分擔比例」欄所示之比例負擔，以符平允，併此敘
    明。
八、本件事證已臻明確，兩造其餘主張、陳述及所提之證據，經
    審酌後認與判決結果亦不生影響，爰不一一論述，附此敘明
    。
九、據上論結，本件上訴為有理由，依民事訴訟法第463條、第3
    85條第1項前段、第450條、第80條之1、第85條第1項但書，
    判決如主文。
中　　華　　民　　國　 109　　年　　4 　　月　　8 　　日
                  民事第十九庭 
                      審判長法  官  魏麗娟
                            法  官  游悅晨
                            法  官  陳慧萍
正本係照原本作成。
如不服本判決，應於收受送達後20日內向本院提出上訴書狀，其
未表明上訴理由者，應於提出上訴後20日內向本院補提理由書狀
（均須按他造當事人之人數附繕本）上訴時應提出委任律師或具
有律師資格之人之委任狀；委任有律師資格者，另應附具律師資
格證書及釋明委任人與受任人有民事訴訟法第466 條之1第1項但
書或第2項（詳附註）所定關係之釋明文書影本。如委任律師提
起上訴者，應一併繳納上訴審裁判費。
中　　華　　民　　國　　109 　年　　4 　　月　　8 　　日

　　　　　　　　　　　　  　書記官  任正人
附註：
民事訴訟法第466條之1（第1項、第2項）：
對於第二審判決上訴，上訴人應委任律師為訴訟代理人。但上訴
人或其法定代理人具有律師資格者，不在此限。
上訴人之配偶、三親等內之血親、二親等內之姻親，或上訴人為
法人、中央或地方機關時，其所屬專任人員具有律師資格並經法
院認為適當者，亦得為第三審訴訟代理人。
附表一：
編號 共  有  人 系爭土地分割前共有人應有部分之比例 訴訟費用分擔比例 1 詹前榮 5760分之206 5760分之206 2 黃錦瑞 5760分之1728 5760分之1728 3 詹善夫 17280分之103 17280分之103 4 詹文欽 17280分之103 17280分之103 5 詹桂炎 17280分之103 17280分之103 6 張曾玉桂、張正忠、張正文、張美玲（上4人即張錦皇之繼承人） 公同共有40320分之1152 連帶負擔40320分之1152 7 張清之 40320分之1152 40320分之1152 8 張瑞綠 40320分之1152 40320分之1152 9 張瑞竹 40320分之1152 40320分之1152 10 張毓凌 40320分之1152 40320分之1152 11 詹振郎 5760分之720 5760分之720 12 詹毅彬 5760分之462 5760分之462 13 吳張瑞香 5760分之849 5760分之849 14 邱美慧 40320分之1152 40320分之1152 15 劉淑靜 40320分之1152 40320分之1152 16 鄧春福 5760分之540 5760分之540 
附表二（即原判決所採分割方案及分割方法）：
本判決附圖甲所示方案予以分割    共有人 分得位置 面積(平方公尺) 權利範圍 詹前榮 編號B1部分 166.88 全部 詹善夫、詹文欽、詹桂炎維持共有 編號B2部分 83.43 應有部分各3分之1 劉淑靜 編號B3部分 133.31 全部 邱美慧 編號B4部分 133.31 全部 詹振郎 編號B5部分 583.26 全部 張曾玉桂、張正忠、張正文、張美玲、張清之、張瑞綠、張瑞竹、張毓凌維持共有 編號B6部分 666.56 ⑴張曾玉桂、張正忠、張正文、張美玲公同共有應有部分5分之1。  ⑵張清之、張瑞綠、張瑞竹、張毓凌應有部分各5分之1。 吳張瑞香 編號B7部分 687.76 全部 黃錦瑞 編號B8部分 1399.80 全部 鄧春福 編號B9部分 437.44 全部 詹毅彬 編號B10部分 374.25 全部 
附表三（即本判決所採分割方案及分割方法）：
本判決附圖乙所示方案予以分割    共有人 分得位置 面積(平方公尺) 權 利 範 圍 詹前榮 編號D1部分 166.87 全部 詹善夫、詹文欽、詹桂炎維持共有 編號D2部分 83.44 應有部分各3分之1 劉淑靜 編號D3部分 133.31 全部 邱美慧 編號D4部分 133.31 全部 詹振郎 編號D5部分 583.25 全部 張曾玉桂、張正忠、張正文、張美玲、張清之、張瑞綠、張瑞竹、張毓凌維持共有 編號D6部分 666.57 ⑴張曾玉桂、張正忠、張正文、張美玲公同共有應有部分5分之1。 ⑵張清之、張瑞綠、張瑞竹、張毓凌應有部分各5分之1。 詹毅彬 編號D7部分 374.25 全部 鄧春福 編號D8部分 437.44 全部 黃錦瑞 編號D9部分 1399.81 全部 吳張瑞香 編號D10部分 687.75 全部